【裁判字號】    89,判,415
【裁判日期】    890218
【裁判案由】    徵收補償
【裁判全文】
行  政  法  院  判  決                            八十九年度判字第四一五號
    原      告  庚○○
                戊○○
                辛○○
                乙○○
                壬○○
                丙○○
                甲○○
    兼右共同訴訟代理人
                丁○○
                己○○
    被      告  臺中市政府
右當事人間因徵收補償事件，原告不服內政部中華民國八十七年十二月二十九日台
內訴字第八七○六二三六號再訴願決定，提起行政訴訟，本院判決如左︰
    主  文
原告之訴駁回。
    事  實
緣被告為辦理台中市○○路（南屯區○道路工程，於民國八十年五月十三日以府地用
字第四四六二八號公告，徵收台中市○○區○○段九七九地號等六九筆土地，並於八
十年六月十日以府地用字第五四七三六號函通知土地所有權人領取補償費。嗣因南屯
路口都市○○路線變更，被告為辦理安和路（南屯路口）補辦徵收，於八十四年二月
十七日以府地用字第○○一三二一號公告，徵收寶山段一一一○－四地號等七筆土地
，並於八十四年三月二十一日府地用字第三五五七六號通知土地所有權人領取補償費
。原告等為該二次公告徵收範圍之寶山段一一一○－一等九筆土地所有權人，於第一
、二次公告徵收異議期間提出異議，並出具土地使用同意書同意被告先行使用土地，
不列入土地徵收案，待將來如列入重劃時再參加土地分配，而被告亦於八十三年十二
月間以函報請奉臺灣省政府地政處撤銷徵收，經該地政處以八十四年一月十一日地二
字第七九六三○號函復不得申請撤銷徵收。嗣因原告未領取補償，被告遂於八十五年
及八十六年間將地價補償費提存臺灣臺中地方法院提存所，原告不服，循序提起行政
訴訟。茲摘兩造訴辯意旨如次：
原告起訴意旨及補充理由狀略謂：一、被告為辦理 安和路南屯區工程用地，需使用
原告所有土地，擅自計劃西側位置路段，因不適合經業主請求變更不理，於八十年五
月十三日，第一次以八十府用地第四四六二八號公告徵收，並檢附土地標示地價補償
通知單一份，如對被徵收土地及地上物有異議時，請於公告之次日起三十日內提出申
請，逾期不予受理。二、原告等在第一次徵收公告期間內已聲明，同意被告先行使用
，並不同意列入徵收，待將來列入土地重劃時再參加分配，分別提出同意書表示甚明
，亦經市政府工務局接受，八十年六月二十五日以八十中工土字第三三三○及三四一
五號函市政府地政科辦理有案可證，經過三年七個月尚未見辦理情形見復，如不能辦
理亦應即時駁回復知又未復知，嗣被告道路工程位置接受業主陳情異議，自認錯誤同
意工程位置用地部分，以個案變更偏東再報經省政府於八十三年十二月三十一日以八
十三府地二字第一六九二七七號核准公告徵收，經被告第二次於八十四年二月十七日
以八十四府地字第一三二一號公告徵收並檢送土地地價、地上物補償費通知單一份，
被徵收土地及地上物業主如有異議時，請於公告之次日起三十日內以書面向本府提出
異議，逾期不予受理。三、原告等在第二次徵收公告異議期間內，於八十四年三月十
七日再提出申請，同意由被告先行使用，待將來辦理重劃時參加土地分配，亦經被告
工務局同意接受，函送地政單位辦理撤銷徵收副本函知原告有據。四、八十四年三月
二十一日被告地科用字第五○○二號函工務局副本抄知原告，因其所有權人同意被告
先行使用申請不列入徵收一案，請工務局明撤銷徵收原因，並繕造徵收圖冊一式四
份擲交本科俾憑依規報省府。惟原告等在第一、二次公告期間分別經提出同意書，由
被告先行使用不列入徵收案，經過將近四年後八十四年三月六日，始據函副本通知，
知報核准之土地不得申請撤銷徵收。五、嗣於八十六年十月十七日被告工土字第一四
一二九八號函向中興地政事務所，請繕造該等土地地籍圖（含道路邊界線）十份及土
地登記簿繕本乙份送府憑辦撤銷徵收，後於八十六年十一月十一日被告八六府工土字
第一五四八二一號函地政科略以：因地主同意被告使用不列入徵收，並檢送該案等土
地撤銷徵收清冊地籍圖乙案請專案報省政府，經過八十六年十一月十五日被告地政科
八六府地用字第一五七二○七號函工務局主旨：檢還安和路道路工程用地，南屯區○
○段一一一○－四地號等業主徵收土地清冊一份，請明撤銷原因俾憑報省辦理。六
、倘若核准之土地不得撤銷徵收辦理，為何被告相關單位地政科、工務局互催促補具
有關證物再報省辦理﹖經過迄今有否報省辦理情形尚未見復，被告不能謂無違法。又
查被告辦理經核准徵收之土地不得申請撤銷徵收，查（南屯路口）原計劃路線位置在
西側不適宜，經地主抗議後一部分變更改移東側位置，原計劃西側路線早八十年間已
核准徵收公告確定在案，仍可申請撤銷徵收，為何不法被徵收原告等所有土地申請撤
銷，不能辦理，如此辯稱不無矛盾，難說自圓。被告能辦而不辦顯屬違法，如不能辦
拖延不復亦屬違法，又辯稱南屯路補徵收乙節，不符事實，原因計劃西側位置路線變
更東側，撤銷前徵收西側路線工地另徵收東側路線位置土地，不能謂補徵收，補徵收
係計劃面積不符應用，再另徵收即謂補徵收，被告辯稱各節均係卸責非真實。七、惟
原告等早於八十年三月十三日第一次公告期間已提出異議，被告依理依法應迅速繕造
計畫圖冊並停止公告，以個案送省府核辦，但經過拖延三年七個月不辦，亦未駁回，
原告等係同意先行使用未同意徵收，被告明知事實，且未經取得原告等同意，擅自非
法計畫報省核准徵收。如此違法繆行報經上級徵收核准，此橫行手段強制奪取原告財
物，其惡質重大害人不淺。嗣於八十五年三月七日及八十六年三月十三日兩次向台灣
台中地方法院提存所提存補償地價款，送達提存書予原告等，查其提存原因及事實，
均與事實原因不符，原告等係同意先行使用，非同意徵收，而被告與徵收原因事實之
理由不符而提存，其提存亦不發生提存之效力，原告等不能接受。八、再查被告答辯
書第一項辯稱，依內政部六十七年五月十八日台六七內字第四二七五令釋，土地徵收
前之協議程序得予免除，並引鈞院五十四年判字第二四一號判例，認為協定程序並非
法律上辦理土地徵收之先行程序故免協議，顯無理由，前述內政部解釋或鈞院判例解
釋與司法院之解釋不同，嗣地方政府徵收民地時，常發生土地糾紛認有不妥，於八十
五年十二月十五日台八五內地字第八五八八八○三號，邀集相關機關研商獲致結論，
按照司法院解釋字第四○九號，需地機關於申請土地徵收前，宜先行與土地所有權人
經過協定手續程序，被告未按照內政部所引司法院上述四○九號解釋辦理，亦顯有違
法。該結論詳細，原告等於八十七年三月十六日提出反駁被告答辯陳述在案，被告辯
稱徵收前免協議造成本件徵收原告等土地發生糾紛之違法可證明不無違背法律之尊嚴
。九、（１）更查中央機關五、六年前計畫開發高速鐵路、第二條高速公路、八十米
外環道路、南屯區○○○○道，四大條公路建設，每條大道路徵收單位均重尊重民
意，徵收前均經召開地主協議，加強事前溝通，順利進行，未曾發生不正常情事，何
況被告辦理安和路（南屯路口）道路工程，不按照中央機關及內政部引司法院四○九
號解釋徵收單位向土地業主先行協議辦理，前述事實，被告不能否認，就可證明被告
拓寬安和路（南屯路口）徵收道路，恣意胡行亂作，漠民意違法，嚴重損害原告權
益。（２）第二項再補充陳述：被告辯稱：依台灣省政府地政處編印「台灣省土地徵
收手冊」內，異議案件處理規定：「舉凡對於徵收補償地價標準，徵收土地或權屬之
異議．．．。」之規定，使得提出異議。被告認原告之異議未合規定，並未對異議未
提出停止公告云云。原告等異議事項，係權屬之異議亦符合該項目規定，計畫單位亦
同意，為何被告徵收單位未對原告異議事項停止公告迅速報省辦理，或認不能辦理應
即時以書面駁回，未通知竟拖延經過三年七個月後始報省。依內政部八十二年三月十
七日台八二內地字第八二七八八三七號函示，對奉准徵收之土地不得申請撤銷徵收，
此係因被告積壓延誤過失之違法。被告又辯稱原告提出異議與省政府地政處編印「台
灣省土地徵收手冊」項目不符，試問該手冊何年月日字號通函被告辦理未據述明，是
否八十年以前，或以後，如八十年以前原告等之異議係八十年五月十三日第一次徵收
土地公告期間內提出申請，如不能合乎該手冊規定之項目，早應駁回復知，為何延到
八十七年原告提出訴願時始答辯﹖如係八十年以後，被告八十年辦理徵收本件土地時
，尚未有該手冊項目可作業，被告引據該手冊項目作業顯有未當，且該手冊若八十年
以後通令辦理，亦不得溯及既往，以前八十年間之作業。竟引用該手冊抗辯顯無理由
，依法不發生其效力。（３）第三項辦理原告所有土地以都市計畫分區使用係農業區
與都市計畫法規定不得辦理變更，故不得辦理撤銷云云乙節。原告等均未同意徵收，
被告違法虛報徵收，自應負責撤銷辦理，再說辦理南屯區○○道仍屬農業區用地，被
告依法不具農民身分無法過戶，再要求業主出具使用同意書並立下切結書不得再移轉
，再變更為道路用地後，再登記為所有。而本件原告等所有土地距南屯交流道僅五百
公尺，同樣農業區被告未有耕作能力身份，徵收交流道農用地未與業主協議出具使用
同意書、切結書，依法不能取得徵收所有權移轉登記，同樣原告等所有安和路（南屯
路口）被違法徵收之土地仍屬農地，按規定被告無耕作能力，亦不得徵收取得所有權
登記，但被告於八十年十月間，均辦理所有權移轉登記完竣，亦屬違法之取得，依法
應撤銷以免損害原告等之權益。如不能撤銷登記時，自八十年起遲至八十六年被告送
達不合法之提存書之八十六年，以八十六年之土地公告現值並加四成現金計算金額請
求補償地價相當給付賠償損害依法並無不合。（４）更查原告被徵收本件所有土地，
均係農業區，被告亦不爭之事實，按土地稅法第三十九條之二，及土地稅法施行細則
第五十七條規定，農業用地再依法作農業使用時，移轉與自行耕作之自耕農民繼續耕
作者，免徵土地增值稅、土地稅法、及土地稅法施行細則第五十七條亦有詳細說明，
原告等係自先父時代繼承繼續自行耕作，至今五十年以上之自耕農民繼續之耕者，依
法規定免徵土地增值稅，而被告不法徵收土地補償地價款提存書內對原告每人扣繳土
地增值稅款有案，如上述依法不得扣繳而扣繳顯屬違法損害原告等之權益甚明，依法
請求撤銷不合法之扣徵增值稅款而免損害原告等之權益。十、按土地法施行法第五十
條、第十條、土地法第二百二十四條規定，徵收私地依法應先行與地主所有權人經過
協定手續程序賦予土地所有權人有充份表達意見之機會，加強事前溝通有助於土地徵
收作業之順利進行。並依土地法施行法土地徵收第五十條第十項曾否與土地所有權人
經過協定手續及經過情形，徵收土地計劃書內亦應說明，查內政部八十五年十二月五
日台八五內字第八五八八八○三號函業經該部於八十五年十一月十三日邀集相關機關
研商獲致結論，請即依會商結論辦理有案。徵收原告等所有台中市○○區○○段一一
一○－一地號土地等九筆農地，未依法先行與土地業主經過協定手續，未協定事先擅
自擬具徵收土地位置圖冊等已報省核辦，經原告等查悉，其計劃道路位置偏西側，有
損害業主權益較多，經數次請求變更東側均不理，引起業主不滿一再抗議，最後於八
十年一月十八日始通知土地有關業主到南屯區公所舉開說明會議，提出討論徵收道路
位置問題，業主說明充分理由西側位置不適合，請求其變更東側，被告主辦單位土木
課人員一直反對不聽業主反對意見均不接受，引起業主之憤慨，最後由主席提結論，
此事實原告等在訴訟狀事實及理由詳述甚明。依據說明會結論事項足可證明被告舉開
說明會以前，土地徵收計畫書已報省核辦，辯稱說明會後報省核辦均係不實，如果說
明會議後報省核辦，為何說明會結論事項不與原案計畫書同時報省辦理，該結論應辦
而不辦，又原案報省計畫書內「曾否與土地所有權人經過協定手續及經過情形」亦未
記明，被告違法徵收經業主抗議，為符合徵收程序之手續，形式招開說明會欺騙有符
合徵收法律規定程序手續辦理之卸責辯解殊屬不當。十一、試問被告於第一次八十年
五月十三日以前以府地用字第四四六二八號公告徵收案，何年月日文號報省核辦未據
明﹖又辯稱於徵收前一個月以書面先行通知土地所有權人有案，其實所有權人均未
接到通知，有否真實請審判長命被告提出先行通知日期文號及該公文存案，以資證明
真實，否則不得以空言主張欺騙何能採信，又辯稱「土地徵收之協議程序得予免除，
惟應予報請核准徵收前以書面先行通知被通知人之所有權人」故被告於八十年度及八
十四年度位置變更徵收安和路工程時，分別以召開說明會及報省前一個月先行通知土
地所有權人均係虛捏不實，為符合土地法徵收法規定，形式上召開一次對結論事項應
報省亦未報省，又主張八十四年亦有同召開說明會均非事實，如果真實請審判長命被
告提出八十四年第二次說明會記錄，及報省徵收前一個月先行通知土地所有權人之公
文日期文號以資證明，不能無據答辯何能採信。十二、被告答辯第三項認非有理：原
告請求判決事項第二項：請求被告辦理台中市○○路南屯區路○道路工程，使用原告
等所有台中市○○區○○段一一一○－一號土地等九筆，原告未同意徵收，被告違法
徵收應予撤銷，第三項：被告未按土地徵收辦法規定，不法虛報奉准徵收前項記載之
土地不得申請撤銷時，應自八十年起至八十六年被告拖延近六年始送達不合法提存書
，因被告未經取得原告等同意且違反法規強制徵收損害原告等之權益，以致土地不能
參加每年受調整公告地價提高之現值致受損失，自應比照八十六年土地公告現值並加
四成現金計算相當之金額給付賠償損害，原告並非主張公告現值提高之請求被告答辯
顯無理由。十三、綜上事實被告違反法規不法徵收原告等所有土地，並對不法徵收公
告期間中，提出原告等同意先行使用不同意徵收經過，積壓拖延三年七個月不辦不復
知違法損害原告等權益甚明，被告答辯事實理由均係虛捏不實。為此，請行言詞辯論
，調查事實後判決(一)、原訴願、再訴願及原處分撤銷。(二)、被告為辦理台中市○○路
南屯路口道路工程，使用原告等所有台中市○○區○○段一一一○－一號等九筆土地
，違法徵收應予撤銷。(三)、被告不法虛報奉准徵收前項記載之土地不得申請撤銷時，
應自八十年起至八十六年被告拖延六年後始送達不合法提存書之八十六年以八十六年
土地公告現值並加四成現金計算相當賠償損害金額給付原告。(四)、被告不法徵收原告
等所有自行耕作之前開第二項記載農地，地價補償金在提存書內不法扣繳增值稅應全
部退還原告等語。
被告答辯意旨略謂︰一、依行政院六十七年五月十八日台（六七）內字第四二七五號
函令解釋：「土地徵收前之協議程序得予免除，惟應於報請核准徵收前一個月以書面
先行通知被徵收之所有權人」。故被告於八十年度及八十四年度徵收及補徵收安和路
道路工程時分別以召開說明會，及報省前一個月通知土地所有權人之方式，達告知土
地所有權人目的，以符合徵收協定手續，並無違法。二、原告等被徵收之土地，被告
於七十五年二月二日以府工都字第一二二九一號函發布都市計畫，編定為道路用地，
並依法徵收，並無不妥。依平均地權條例第十條之規定：「本條例實施地區內之土地
，政府於依法徵收時，應按照徵收當期之公告土地現值，補償其地價」，是故被告依
當期公告現值加四成核計地價徵收補償費，又依平均地權條例第四十二條之規定（八
十三年修正前），被徵收之土地，其土地增值稅一律減徵百分之四十，被告於八十年
徵收時，適用當時法令，課徵土地增值稅，並無違法。原告等於徵收奉省府核准後出
具同意書，同意被告先行使用，待將來列入重劃時，再參加土地分配，不列入徵收，
被告於八十三年十二月函報省府辦理撤銷徵收，經省政府地政處於八十四年一月十一
日八三地二字第七九六三○號函示，不得撤銷徵收。又依內政部八十五年一月五日（
八五）內地字第八五七五五四○號函釋，都市計畫中屬後期發展區之土地，都市計畫
書既規定以市地重劃方式整體開發，否則不得發照建築，自應依都市計畫書規定以市
地重劃方式辦理，本案土地與上開規定不符，自不得辦理撤銷徵收。被告遂於八十五
年及八十六年依法提存法院在案（八十五年存字第八八一－八八七及八十六年存字第
二八○○－二八○六、0000－0000）。綜上論結，本件原告之訴為無理由，
請判決駁回等語。
    理  由
本件理由分兩部分論述如下：
一、程序部分：
按土地徵收之程序，依系爭土地徵收時 土地法第二百二十二條及第二百二十三條之
規定，分別由中央地政機關及省政府核准徵收。是土地徵收之原處分機關非中央地政
機關即為省政府。而依同法第二百三十六條規定，土地徵收地價補償及遷移費之給予
權責機關為該管市縣地政機關，如有爭執，自應列該管縣市政府為相對人。本件原告
請求聲明第二項徵收之撤銷（含有關違法徵收之陳述），係屬徵收核准機關即省政府
（或其職務承受單位）之權責，原告雖對被告爭執，對之提起訴願，惟未經一再訴願
決定程序處理，故非本院審究之範圍；另原告聲明第四項部分，亦係未經訴願程序事
項，不得擅自提起行政訴訟，均依法另為裁定。從而，本件審理之範圍僅及於原告聲
明(一)及(三)項部分，合先明。
二、實體部分：
按平均地權條例第十條規定：「本條例實施地區內之土地，政府於依法徵收時，應按
照徵收當期之公告土地現值，補償其地價。在都市計畫區內之公共設施保留地，應按
毗鄰非公共設施保留地之平均公告土地現值，補償其地價，．．．。」又同條例施行
細則第六條規定：「本條例第十條所稱徵收當期公告土地現值，係指徵收公告期滿第
十五日當時之公告土地現值而言。．．．。」又公用徵收之地價補償，與普通買賣契
約之價金不同，自無由原所有人任意決定之理，本院三十六年判字第五○號著有判例
。即於公告期間對補償之估定有異議者，應由該管縣市地政機關依法提交標準地價評
議委員會評定（司法院釋字第一一○號解釋第二項意旨參照）。查，本件原告等所有
台中市○○區○○段一一一○－一等九筆土地，分經被告八十年五月十三日及八十四
年二月十七日公告徵收，被告按徵收公告期滿之第十五日當時之七十九年度及八十三
年度公告土地現值予以補償。原告不服，循序提起行政訴訟，主張：原告等在第一、
二次公告期間分別向被告提出同意書，同意被告先行使用，不列入徵收案。經過將近
四年後八十四年三月六日據函副本通知，始知經核准之土地不得申請撤銷徵收，此係
被告延誤過失違法。被告違法徵收原告等之土地，依法請求撤銷，如不能撤銷登記，
應自八十年起至八十六年被告送達不合法提存書之八十六年，以八十六年土地公告現
值並增加四成現金計算給付賠償，以維原告等權益云云。經查，被告八十年度開闢台
中市○○路（南屯區○道路工程，依法徵收原告等所有坐落台中市○○區○○段一一
一○－一地號等土地，八十年五月十三日以八十府地用字第四四六二八號公告徵收，
及通知權利人徵詢異議，八十年六月十日以八○府地用字第五四七三六號函，通知權
利人領取地價補償費。嗣南屯路都市○○路線變更，辦理南屯路口補徵收，被告於報
請核准徵收前一個月，以書面先行通知被徵收土地所有權人，於八十三年九月三十日
八三府地用字第一二二九二三號函通知權利人在案，且於八十四年二月十七日以八四
府地用字第一三二一號函公告徵收台中市○○區○○段一一一○－四地號等七筆土地
，並通知權利人徵詢異議。前開工程被告分別於八十年及八十四年公告徵收，在徵收
公告期間，雖原告等出具同意書，同意於重劃時參加分配土地不列入徵收，惟被告於
受理原告等出具同意書時並未對各該徵收土地停止公告，且已完成公告徵收程序，並
通知權利人到被告領取補償費未果，遂依法提存法院，徵收補償程序，於法並無不合
。原告等於上述兩次公告徵收土地期間提出異議，並出具同意書，同意被告先行使用
，待將來列入重劃時再參加土地分配，不列入徵收，縱經用地單位同意，仍需報准。
從而原告等之異議，並不影響被告徵收公告之效力；且由原告等異議內容得知，原告
等並非對補償之估定異議，則本件土地徵收補償價格業已確定。從而，原告以本件拖
延處理三年七個月，並以不能撤銷徵收，則應以八十六年土地公告現值加四成現金計
算給付，則欠缺法令依據。原告等主張，核無足採。揆諸首揭說明，本件原處分洵無
違誤，一再訴願決定遞予維持，亦無不合。原告猶執前詞，聲明撤銷，為無理由，應
予駁回。又本件事實已臻明確，無行言詞辯論之必要；另原告等如認被告機關拖延本
件處理程序，有行政疏失，請檢具具體事證，逕向其上級機關陳情議處，併此明
。
據上論結，本件原告之訴為無理由，爰依行政訴訟法第二十六條後段，判決如主文。
中    華    民    國     八十九      年      二      月      十八       日
                    行 政 法 院 第 五 庭
                                審 判 長 評  事      廖  政  雄
                                         評  事      趙  永  康
                                         評  事      沈  水  元
                                         評  事      林  清  祥
                                         評  事      姜  仁  脩
右  正  本  證  明  與  原  本  無  異
                                         法院書記官  張  惠  美
中    華    民    國     八十九      年      二      月     二十一      日


司法院資訊處製作；財團法人民間司法改革基金會備份。
